最高法院刑事判決　　　　　　　　　　　　　　　九十三年度台上字第三七０七號
　　上　訴　人　台灣高等法院台南分院檢察署檢察官
　　上　訴　人
　　即　被　告　乙○○
　　　　　　　　甲○○
右上訴人等因被告等偽造文書案件，不服台灣高等法院台南分院中華民國九十年十月
四日第二審更審判決（九十年度上更(一)字第二七三號，起訴案號：台灣台南地方法院
檢察署八十七年度偵字第六七六五號），提起上訴，本院判決如左：
    主  文
上訴駁回。
    理  由
按刑事訴訟法第三百七十七條規定，上訴於第三審法院，非以判決違背法令為理由，
不得為之。是提起第三審上訴，應以原判決違背法令為理由，係屬法定要件。如果上
訴理由狀並未依據卷內訴訟資料，具體指摘原判決不適用何種法則或如何適用不當，
或所指摘原判決違法情事，顯與法律規定得為第三審上訴理由之違法情形，不相適合
時，均應認其上訴為違背法律上之程式，予以駁回。本件檢察官上訴意旨略稱：(一)本
件係上訴人即被告乙○○為侵占「大內行」之財產，擅將「大內行」過戶於母親曾楊
榮之名下。原判決認定案發之時，曾楊榮雖已中風，但意識狀態尚無障礙，乙○○係
聽從母親之囑咐而辦理「大內行」之歇業登記及以曾楊榮名義之設立登記，其尚非有
據。有關上開歇業及設立登記，證人曾佘惠美知之甚詳，原審未依告訴人曾正義之聲
請予以傳訊，自有未合。(二)上開歇業及設立登記之日期為民國八十六年三月十日，而
曾榮山係於同年二月六日死亡，距繼承登記之六個月期限，尚有四個餘月，則原判決
認乙○○因繼承登記期限將至，乃急於辦理歇業及設立登記云云，即非有據。又乙○
○係竊盜曾榮山之印章，原判決認定係盜用印章，亦有未洽云云。上訴人即被告乙○
○上訴意旨略稱：(一)其父親曾榮山生前之七十七年四月間即已分產，已據其父親生前
證述明確，此觀台灣高等法院台南分院八十四年度上更(二)字第二○○號刑事判決自明
，原判決認其父親生前未分產，尚與事實不符。縱使其父親生前未有分產，但依夫妻
聯合財產制之規定，其母親曾楊榮對於上開財產享有優先分配之權限，亦即對於上開
財產有實質之管理及處分權，其奉母親所為之登記行為，即無違法可言。(二)「大內行
」之歇業及設立登記，係其母親曾楊榮委託上訴人即被告甲○○辦理，其奉母親之命
，將先父之印章交與母親，其餘之事情，一無所知，業據甲○○供述明確，證人楊典
昭亦可為證。其母親為設立登記之後，亦曾昭告各子女，尤見上開登記行為之適法性
。告訴人所指其將先父之印章交與母親，為竊盜行為，係加罪之詞云云。上訴人即被
告甲○○上訴意旨略稱：曾楊榮交付曾榮山之印章委託為上開歇業及設立登記時，乙
○○未曾在場，僅該商行之楊姓老員工在場目睹，原判決認其與乙○○互有犯意聯絡
與行為分擔，自非有當云云。惟查原判決認定乙○○之父曾榮山於八十六年二月六日
死亡，因告訴人即乙○○之胞兄曾正義不同意遺產分割方案，遲未辦理繼承登記。嗣
因繼承登記期限將屆至，乙○○乃依母親曾楊榮（已死亡）之囑咐，於八十六年三月
十日，通知代客記帳業者甲○○，至台南市○○路四七九號「大內行」，其等三人均
明知曾榮山已死亡，竟共同基於犯意聯絡，由曾楊榮令乙○○將曾榮山之印章交由甲
○○，甲○○乃據以偽造「曾榮山委託書」及「大內行歇業註銷申請書」，持向台南
市政府建設局工商課，辦理「大內行」之歇業登記，同日復以曾楊榮名義為「大內行
」設立登記，足以生損害於曾榮山之繼承人等情，係依憑甲○○供承：其係依乙○○
之通知至「大內行」，乙○○即命其辦理「大內行」之歇業及設立登記，及其辦理登
記時知悉曾榮山已死亡。乙○○亦供承：其奉母親之命，通知甲○○前來，並交付印
章與甲○○各語，核與告訴人指訴情節相符，並有曾榮山除戶戶籍謄本一紙、八十六
年四月二十九日南市建工課字第三五六八、三五六九號函影本各一紙、曾榮山及曾楊
榮委託書各一紙、營利事業統一發證歇業登記申請書、設立變更登記申請書等證據，
資以證明乙○○、甲○○有行使偽造私文書之事實，因而撤銷第一審之科刑判決，改
判依牽連犯從一重論處乙○○、甲○○共同行使偽造私文書，足以生損害於公眾及他
人各罪刑（均緩刑貳年），已敘明其所憑之證據及認定之理由，並以甲○○所辯：其
僅受託在「空白委託書及空白歇業申請書」填表，因一時失察，誤用死者曾榮山之印
章，並無偽造文書之故意云云。乙○○所辯：其奉母親曾楊榮之命，電請甲○○前來
，並於取出其父曾榮山印章交與母親後即行離去，其餘之登記行為從無參與云云，如
何不足採信，於理由中詳加說明與指駁，從形式上觀察，並無違背法令之情形存在。
次按乙○○於審理中供稱：其受母親之命，委託甲○○辦理「大內行」之歇業登記等
語（詳第一審卷十八頁）。甲○○於偵查中供稱：其知悉曾榮山已死亡之事實，是乙
○○委託其辦理上開商行之註銷及設立登記（詳偵查卷第十九頁背面，原審上訴卷第
七七頁），乙○○、甲○○於曾榮山死亡後，仍以該商行負責人曾榮山之名義辦理商
行之歇業登記，是被告等人與曾楊榮自無解其共同行使偽造文書之罪責。至於乙○○
、甲○○是否因繼承登記期限將至而急於辦理登記，與本件犯罪之成立不生影響，無
深究之必要。而依卷附曾榮山於八十一年九月九日、八十二年二月十日所書立之書面
資料顯示，曾榮山當時僅擬具分產之多個方案，但尚未定案，該方案亦未曾就「大內
行」為分配之任何指示，此有該等方案可按（詳原審更(一)卷第三十九、四０頁），該
「大內行」之財產應列為遺產，非任何繼承人所得單獨處分，事後曾楊榮縱曾告知其
他繼承人，於已成立之犯罪不生影響；其餘上訴理由所指各情，均與本件犯罪之成立
不生影響。檢察官及甲○○、乙○○上訴意旨未依卷內訴訟資料具體指摘原判決關於
行使偽造私文書部分如何不適用法則，或如何適用法則不當，徒就原審採證認事職權
之適法行使，及原判決已說明之事項，任意指摘，核與法律規定得為第三審上訴理由
之違法情形，不相適合。其此部分之上訴為違背法律上之程式，應予駁回。至被告二
人所犯使公務員登載不實罪，原審係依刑法第二百十四條論罪，核屬刑事訴訟法第三
百七十六條第一款之案件，既經第二審判決，自不得上訴於第三審法院，而上開使公
務員登載不實罪與被告等所犯行使偽造私文書罪為裁判上一罪，但其行使偽造私文書
部分之上訴為不合法，由本院從程序上予以駁回，對於輕罪之使公務員登載不實罪亦
無從適用審判不可分原則，為實體上審判，被告等就輕罪部分一併提起上訴，顯為法
所不許，應予駁回。
據上論結，應依刑事訴訟法第三百九十五條前段，判決如主文。
中　　　華　　　民　　　國　　九十三　　年　　　七　　　月　　二十二　　日
                              最高法院刑事第七庭
                                  審判長法官  洪　明　輝
                                        法官  黃　一　鑫
                                        法官  魏　新　和
                                        法官  林　秀　夫
                                        法官  呂　丹　玉
      右正本證明與原本無異
                                              書  記  官
中　　　華　　　民　　　國　　九十三　　年　　　七　　　月　　二十八　　日
                                                                        Ｅ
